【裁判字號】    98,中簡上,236
【裁判日期】    980421
【裁判案由】    詐欺
【裁判全文】
臺灣臺中地方法院刑事判決           98年度中簡上字第236號
上  訴  人  臺灣臺中地方法院檢察署檢察官
被      告  丙○○
上列上訴人因被告詐欺案件，不服本院臺中簡易庭98年度中簡字
第214號中華民國98年1月12日第一審簡易判決（聲請案號：臺灣
臺中地方法院檢察署97年度偵字29050號），提起上訴，並經檢
察官移送併案審理（臺灣南投地方法院檢察署98年度偵字第19號
），本院判決如下：
    主    文
原判決撤銷。
丙○○幫助意圖為自己不法之所有，以詐術使人將本人之物交付
，處有期徒刑肆月，如易科罰金，以新臺幣壹仟元折算壹日。
    犯罪事實
一、丙○○可預見將自己所有之存摺、金融卡及提款密碼等金融
    帳戶資料提供他人時，有供不法詐騙份子利用，而幫助他人
    為財產犯罪之虞，竟不違背其本意，基於幫助他人詐欺之犯
    意，於民國九十七年九月初某日，在臺中市第一廣場前，將
    其在中華郵政股份有限公司南投郵局埔里第三市場郵局（下
    稱埔里第三市場郵局銀行）開立帳號00000000000000號帳戶
    之存摺、印章、提款卡，交付予真實姓名年籍不詳之成年男
    子，並告知其提款卡之密碼。而該等真實姓名年籍不詳之成
    年男子所之詐欺集團成員，取得上開帳戶資料後，即意圖為
    自己不法所有：
  (一)於九十七年九月十一日下午八時十六分許，撥打電話予甲○○，佯稱係東森購物客服人員，並詐稱：購物款項填錯至分
    期付款，須依其指示至提款機操作，以中止分期付款手續，
    致洪偉德陷於錯誤，將新臺幣五千一百二十三元匯至丙○○
    所有之上開帳戶。
  (二)於九十七年九月十一日晚間九時四十七分許撥打電話予丁○○，佯稱係雅虎奇摩購物客服人員，因公司人員作業疏失，
    導致先前結標付款方式變成分期付款，需取消交易，致丁○○陷於錯誤，隨即於同日稍晚，依指示將六千一百零一元匯
    入丙○○上開帳戶。
  (三)於九十七年九月十一日晚間十時許撥打電話予乙○○，佯稱
    係東森購物財務部人員，因乙○○誤簽分期付款帳單，導致
    先前結標付款方式變成分期付款，需取消交易，致乙○○陷
    於錯誤，隨即於同日稍晚，依指示將二萬九千九百八十六元
    匯入丙○○上開帳戶。
  (四)於九十七年九月十一日晚間十時四分許撥打電話予城韻茹，
    佯稱係新光銀行客服人員，因城韻茹先前簽錯帳單，要辦理
    取消交易，致城韻茹陷於錯誤，隨即於同日晚間十時二十六
    分許，依指示將四千九百三十八元匯入丙○○上開帳戶。
    嗣經甲○○、丁○○、乙○○、城韻茹查覺有異而報警處理
    ，始查獲上情。
二、案經高雄縣政府警察局湖內分局移送臺灣高雄地方法院檢察
    署呈請臺灣高等法院檢察署核令移轉臺灣臺中地方法院檢察
    署檢察官偵查及南投縣政府警察局埔里分局報告臺灣南投地
    方法院檢察署檢察官移送併案審理。
    理    由
一、按現行刑事訴訟法為保障被告之反對詰問權，排除具有虛偽
    危險性之傳聞證據，以求實體真實之發見，於該法第一百五
    十九條第一項明定被告以外之人於審判外之言詞或書面陳述
    ，除法律有規定者外，不得作為證據。又被告以外之人於審
    判外之陳述，雖不符前四條之規定（即刑事訴訟法第一百五
    十九條之一至同條之四），而經當事人於審判程序同意作為
    證據，法院審酌該言詞陳述或書面陳述作成時之情況，認為
    適當者，亦得為證據；當事人、代理人或辯護人於法院調查
    證據時，知有第一百五十九條第一項不得為證據之情形，而
    未於言詞辯論終結前聲明異議者，視為有前項之同意，刑事
    訴訟法第一百五十九條之五定有明文。本件檢察官、被告並
    未就卷內證據資料之證據能力有所爭執，且迄於言詞辯論終
    結前，均未主張有刑事訴訟法第一百五十九條第一項不得為
    證據之情形，是應認已同意卷內證據均得作為證據，且經本
    院審酌後，認無不適當之情形，應認本案調查之卷內證據均
    有證據能力，合先敘明。
二、訊據上訴人即被告固坦承於有開立上開帳戶並交付存摺、印
    章、提款卡並告知密碼與他人之事實，惟矢口否認涉有何幫
    助詐欺之犯行，辯稱：其看報紙分類廣告找八大行業經紀人
    的工作，沒有記載店家名字，只有寫一個某經理及電話號碼
    及記載經紀人，其看了以後就打電話過去詢問，對方跟我介
    紹裡面工作程序，如果要從事這個行業要先交身分證影本，
    但我覺得這個行業怪怪的，原本不想交，但正好失業，所以
    就過去試試看，當時對方是說要接送酒店小姐，不用收錢，
    只是單純接送，十天領一次薪水，還說等其入行之後會另外
    開一個帳戶給其，但沒有說是用誰的名義，打完電話約二、
    三天後就約在第一廣場那邊交付帳戶等資料，交付之後隔天
    就打不通電話；來拿資料是一個男生，說如果要工作就是要
    這些資料，並表示人事部門需要用到，身分證影印本是要交
    給租車行，因為當經紀人要租車，公司在何處其不知道，也
    沒有說公司是何名稱，當時跟其拿這些資料是覺得怪怪的，
    也不太想要交，但因為身上沒有現金，要租房子且失業，所
    以才交付，交付時沒有拿到任何款項，其為了要找工作才將
    帳戶交給對方云云。經查：
  (一)證人即被害人甲○○、丁○○、乙○○、城韻茹等人各遭詐
    騙而分別依指示匯款至被告上開帳戶之事實，業據證人甲○○、丁○○、乙○○、城韻茹等人分別於警詢時指訴明確，
    並有被告所有埔里第三市場郵局帳號00000000000000號帳戶
    開戶基本資料、交易明細查詢、證人甲○○、丁○○、乙○○、城韻茹匯款之自動櫃機交易明細表各一份在卷可佐，足
    見證人甲○○、丁○○、乙○○、城韻茹等人確有遭詐騙後
    匯款至被告上開帳戶之事實。
  (二)被告雖以係為職應徵而交付上開帳戶資料置辯，惟查：被告
    所稱閱報經由分類廣告而應徵求職，就其任職之公司或商號
    地址、名稱並不知情，對待遇、福利等相關條件，僅知事涉
    八大行業、負責接送酒店小姐、每十日領薪水，餘無所悉，
    且有關應徵交付帳戶等個人資料並非在公司地址，而係在出
    入複雜之第一廣場前交付，凡此均與一般員工謀職及公司徵
    才情形不符，被告所辯顯與常情有悖。且被告另辯以對方是
    說要接送酒店小姐，不用收錢，只是單純接送，十天領一次
    薪水，還說等其入行之後會另外開一個帳戶給其云云，揆其
    所述，則其從事此業即無提供個人帳戶之必要，被告竟仍應
    對方要求交付帳戶資料，誠屬可疑。況被告供稱：當時覺得
    怪怪的，但因為身上沒有現金，要租房子且失業，所以才交
    付等語，足見被告於交付戶之初即知悉此等收取存摺等帳戶
    資料一事顯與常情有違。再者一般公司招募員工核對應徵人
    員身份、資格僅需提供身份證、駕照、相關證照或履歷資料
    等供審核即可確認，絕無尚須提供金融機構帳戶資料以作確
    認之理，況若公司要求員工開立公司配合之金融機構帳戶作
    為員工薪資匯款帳戶，亦僅需提供所開立之金融帳戶帳號供
    公司匯款即可，並無需提供金融卡及密碼等相關帳戶資料。
  (三)按刑法第十三條所稱之故意本有直接故意（確定故意）與間
    接故意（不確定故意）之別，條文中「行為人對於構成犯罪
    之事實，明知並有意使其發生者」為直接故意，至於「行為
    人對於構成犯罪之事實，預見其發生而其發生並不違背其本
    意者」則屬間接故意；又間接故意與有認識的過失（又稱疏
    虞過失）之區別，在於二者對構成犯罪之事實雖均預見其能
    發生，但前者對其發生並不違背其本意，後者則確信其不發
    生。而金融機構帳戶之申請甚為簡易方便，如係基於正當用
    途而有使用帳戶之必要，通常需用人得以自己名義申請辦理
    即可，本無假手他人之必要。倘前揭姓名年籍不詳之人非將
    被告提供之金融機構帳戶作為犯罪所得存提進出及其他不法
    用途，豈須隱匿自己真實姓名而向被告取得帳戶供己使用。
    又被告率將自己所有金融機構帳戶存摺、提款卡（含密碼）
    等交予他人使用，此等乖離常態之行為，就一般具有相當社
    會經驗之人而言，當可輕易預見該人收取提款卡、密碼等帳
    戶資料係供作非法使用。再者，蒐集他人金融機構帳戶作為
    被害人匯入款項之交易媒介，用以隱匿真正犯罪者身分及資
    金流向之犯罪模式，多係用於詐欺取財之犯罪，此乃一般使
    用人頭帳戶常見之非法利用類型，復經大眾傳播媒體再三披
    露，被告亦無從諉為不知。則該姓名年籍不詳之人於取得被
    告提供之金融機構帳戶資料後，嗣經他人用於詐欺取財之不
    法用途，此種犯罪手法仍未逸脫於被告幫助他人犯罪意思之
    外，即屬被告所預見。而被告提供金融機構帳戶在先，縱已
    得悉他人可能作為上開犯罪用途，卻又容任該項犯罪行為之
    繼續實現，足徵前揭犯罪行為自仍不違其本意，被告應具有
    幫助他人詐欺取財犯罪之間接故意。綜上所述，本案事證已
    臻明確，被告犯行至堪認定，應予依法論科。
三、查本案真實姓名、年籍不詳之成年男子與佯稱東森購物客服
    人員、雅虎奇摩購物客服人員、東森購物財務部人員、新光
    銀行客服人員等詐欺集團成員，共同基於意圖為自己不法之
    所有，以上開方式詐騙被害人四人，係共犯刑法第三百三十
    九條第一項詐欺取財罪。該詐騙集團成員間就詐欺取財犯行
    ，有犯意聯絡及行為分擔，為共同正犯，惟幫助犯係從犯，
    從屬正犯而成立，刑法上既無「共同幫助」之情，當亦無「
    幫助共同」之可言（司法院七○廳刑一字第一一○四號函亦
    同此見解）。而被告提供帳戶資料予他人詐欺犯罪使用，雖
    並未參與上開犯罪之構成要件行為，然其顯係以幫助他人犯
    罪之意思，實施上開犯罪構成要件以外之行為，核其所為，
    係犯刑法第三十條第一項前段、第三百三十九條第一項之幫
    助詐欺取財罪。又被告係以一個交付帳戶資料之行為，侵害
    被害人甲○○、丁○○、乙○○、城韻茹四人之財產法益，
    為想像競合犯，應依刑法第五十五條之規定，仍從一重之幫
    助詐欺取財罪論處。被告僅係幫助他人實施詐欺取財罪，為
    幫助犯，應依刑法第三十條第二項之規定，按詐欺取財罪正
    犯之刑減輕之。另被告所涉幫助詐欺被害人丁○○、乙○○
    、城韻茹財物之犯行（即臺灣南投地方法院檢察署九十八年
    偵字第十九號案件移送本院併辦部分），雖未經檢察官載於
    聲請簡易判決處刑書內，然此因與其餘記明聲請簡易判決處
    刑意旨之幫助詐欺取財犯行有想像競合犯之裁判上一罪關係
    ，已如前述，當為聲請簡易判決處刑效力所及，基於審判不
    可分原則，本院自應併予審理。
四、原審判決予以論罪科刑，固非無見。惟原審判決未及審酌上
    開移送併案審理有關被害人丁○○、乙○○、城韻茹之部分
    ，尚有未合，上訴人以併辦部分為起訴效力所及原審未及斟
    酌審判為由，提起上訴，為有理由，應由本院將原審判決予
    以撤銷改判。爰審酌被告任意提供帳戶予他人犯罪使用，造
    成遭受詐騙之人追查贓款及實際犯罪行為人發生阻礙，對於
    社會治安仍具有相當之危害性，及其犯罪手段、砌詞卸責之
    犯後態度、被害人等四人遭受財產損失之金額多寡、被告之
    智識程度等一切情狀，量處如主文所示之刑，併諭知易科罰
    金之折算標準，以示懲儆。
據上論斷，應依刑事訴訟法第四百五十五條之一第三項、第三百
六十九條第一項前段、第三百六十四條、第二百九十九條第一項
前段，刑法第三十條第一項前段、第二項、第三百三十九條第一
項、第五十五條、第四十一條第一項前段，刑法施行法第一條之
一第一項、第二項前段，判決如主文。
本案經檢察官陳僑舫到庭執行職務。
中    華    民    國    98    年    4     月    21    日
                  刑事第八庭  審判長法  官  黃家慧
                                    法  官  黃賢婷
                                    法  官  陳  葳
以上正本證明與原本無異。
不得上訴。
                                    書記官  張雅如
中    華    民    國    98    年    4     月    21    日
附錄法條：
刑法第三百三十九條：
意圖為自己或第三人不法之所有，以詐術使人將本人或第三人之
物交付者，處五年以下有期徒刑、拘役或科或併科一千元以下罰
金。
以前項方法得財產上不法之利益或使第三人得之者，亦同。
前二項之未遂犯罰之。


司法院資訊處製作；財團法人民間司法改革基金會備份。
